【裁判字號】    95,上,365
【裁判日期】    950816
【裁判案由】    塗銷土地所有權移轉登記
【裁判全文】
臺灣高等法院民事判決                   95年度上字第365號
上  訴  人  丙○○
                        號
法定代理人  丁○○
                        號
訴訟代理人  沈宏裕律師
            陳宏瑄律師
被  上訴人  甲○○○○○
法定代理人  乙○○○
訴訟代理人  王志陽律師
上列當事人間請求塗銷土地所有權移轉登記事件，上訴人對於中
華民國95年3月9日臺灣新竹地方法院94年度訴字第 540號第一審
判決提起上訴，本院於95年8月2日言詞辯論終結，判決如下：
    主  文
上訴駁回。
第二審訴訟費用由上訴人負擔。
    事實及理由
一、被上訴人主張：上訴人前以其未依監督寺廟條例第 8條規定
    經所屬教會決議，即將坐落於新竹縣北埔鄉○○段內大坪小
    段36之371地號（面積1930平方公尺）、36之372地號（面積
    1980平方公尺）、36之73地號（面積2045平方公尺）等三筆
    土地（下稱系爭土地）出售與被上訴人，並辦理所有權移轉
    登記完竣，有違民法第71條前段規定，而起訴主張所有權移
    轉登記行為無效，被上訴人應塗銷系爭土地之所有權移轉登
    記，經原審以84年度訴字第1039號駁回後，上訴人提出上訴
    ，經本院以85年度上字第1118號駁回上訴，上訴人復上訴至
    最高法院，經最高法院廢棄原判決發回更審，本院即以87年
    度上更(一)字第 100號判決被上訴人應塗銷上開所有權移轉登
    記，雖被上訴人就該判決提起上訴，但經最高法院以上訴不
    合法裁定駁回而歸於確定，上訴人即按該確定判決申請辦理
    回復所有權登記。惟該確定判決係以移轉登記行為未經監督
    寺廟條例第 8條規定之程序，故依民法第71條為無效。被上
    訴人認上述規定有違憲疑義，而聲請大法官解釋，嗣司法院
    大法官作成釋字第573號解釋，明確宣示監督寺廟條例第8條
    規定違憲，依據司法院大法官釋字第 185解釋以及司法院大
    法官審理案件法修正草案第30條第 2項規定，被上訴人自可
    據此聲請再審，嗣經本院93年度再字第23號判決本院87年度
    上更(一)字第10 0號確定判決關於廢棄第一審判決並命再審原
    告（即本件被上訴人）塗銷所有權移轉登記及命負擔訴訟費
    用部分廢棄，右廢棄部分再審被告（即本件上訴人）之第二
    審上訴駁回，再審及再審前第二、三審訴訟費用除確定部分
    外，由再審被告（即本件上訴人）負擔。雖上訴人對於該判
    決提起第三審上訴，但因上訴不合法遭裁定駁回，上訴人雖
    又對該裁定提起抗告，亦遭最高法院裁定駁回確定。綜上，
    上訴人據以為回復系爭土地所有權移轉登記之本院87年度上
    更(一)字第 100號確定判決，業據本院93年度再字第23號確定
    判決予以廢棄，被上訴人自得對上訴人主張為系爭土地之真
    正所有權人，從而，被上訴人本於民法第767條、第179條之
    規定，請求上訴人將系爭土地前開以判決回復所有權為原因
    之所有權移轉登記塗銷，為此聲明：(一)上訴人應將坐落新竹
    縣北埔鄉○○段內大坪小段三六之三七一地號、面積一九三
    Ｏ平方公尺，同小段三六之三七二地號、面積一九八Ｏ平方
    公尺及同小段三六之七三地號、面積二Ｏ四五平方公尺土地
    所有權全部，以判決回復所有權為原因之所有權移轉登記塗
    銷（登記日期民國八十八年五月二十一日）。(二)訴訟費用由
    上訴人負擔。
二、上訴人則抗辯：
（一）本院93年度再字第23號判決雖廢棄本院87年度上更(一)字第
      100號判決 ，但並未判令上訴人移轉或塗銷系爭土地之登
      記，則縱有上開再審判決，上訴人仍為系爭土地之所有權
      人，且為系爭土地之登記名義人亦有法律上之原因，被上
      訴人以民法第767條、第179條為本件之訴求，顯無理由。
（二）系爭土地業經上訴人撤銷贈與及主張贈與之意思表示無效
      ，可見被上訴人並非系爭土地之所有權人。從本院93年度
      再字第23號判決配合本院87年度上更(一)字第 100號判決觀
      之，至多僅認定上訴人無從以違反監督寺廟條例第 8條規
      定主張民法第 767條之訴求而已，並未確認被上訴人已合
      法取得系爭土地所有權之權利。
（三）兩造有關民國68年10月27日「丙○○信徒大會會議紀錄」
      乃虛偽假造，有證人陳石富、陳石欽可證明其等並未與會
      ，則上開會議紀錄記載此二人與會，已屬虛偽不實；證人
      馮月娥（法號：慈忍法師）亦可證明該會議紀錄上所謂主
      席甘玉燕妹曾告知伊：被上訴人為奪取上訴人名下之系爭
      土地，曾在60年間給予甘玉燕妹新台幣（下同）十萬元香
      油錢，要求甘玉燕妹配合偽造會議紀錄，但事後甘玉燕妹
      十分後悔，乃退還十萬元，惟被上訴人當時管理人林西竺
      仍強求甘玉燕妹收下其中二萬元，以致上開會議紀錄未遭
      作廢方式處置。
（四）又兩造另案（原審94年度訴字第 524號）向新竹縣竹東地
      政事務所調閱之系爭土地登記資料可知，除「丙○○信徒
      大會會議紀錄」外，尚有上訴人當時管理人黃捷發於67年
      4 月24日簡誠會議錄、委託書影印本等送新竹縣政府之函
      文，但「丙○○信徒大會會議紀錄」時間係68年10月27日
      上午10時，衡情黃捷發、林西竺等人顯不可能在信徒大會
      會議尚未召開前，即在一年多前發函之理，而上開地政資
      料亦未見所謂之委託書，足證「丙○○信徒大會會議紀錄
      」係假造。又「丙○○信徒大會會議紀錄」上除林西竺外
      ，其餘均為他人代簽名，違反相關規定，不無有共謀侵權
      行為之嫌。
（五）退萬步言，上該再審判決亦認定兩造間以「買賣」為原因
      之移轉登記係屬通謀而為之虛偽意思表示，則依民法第87
      條第 1項規定此項登記應屬「無效」，而被上訴人所訴求
      之塗銷登記者，實質上正是確認原本虛偽不實之買賣移轉
      登記為無效之事實，故被上訴人為本件之訴求，無疑形同
      請求確認通謀虛偽之買賣意思表示移轉登記之行為為「有
      效」，顯與「行使權利不得主張自己不法情事」之法律精
      神有違。為此聲明：(一)被上訴人之訴駁回。(二)訴訟費用由
      被上訴人負擔。
三、原審判命上訴人應將系爭土地所有權全部，以判決回復所有
    權為原因之所有權移轉登記塗銷（登記日期民國八十八年五
    月二十一日），上訴人不服聲明上訴，求為廢棄原判決，駁
    回被上訴人在第一審之訴，被上訴人則答辯駁回上訴人之上
    訴。
四、本件不爭執之事項：
（一）依據本院87年度上更(一)字第 100號民事判決，系爭土地已
      回復登記於上訴人名下，此有該判決書、系爭土地登記簿
      謄本影本、異動資料影本附卷可按。
（二）本院87年度上更(一)字第 100號民事判決遭本院93年度再字
      第23號判決廢棄，判決內容中並論及兩造間就系爭土地以
      買賣為原因辦妥所有權之移轉登記，依民法第87條第 2項
      規定，仍應認為贈與行為為有效，此有上該二份判決書在
      卷可查。
（三）本院93年度再字第23號判決業已確定，有確定證明書影本
      存卷可參。
（四）上訴人就本院93年度再字第86號判決所提之再審，業經本
      院94年度再字第 133號分別以裁定判決駁回，有該判決書
      、裁定書附卷足憑。
五、本件之爭點：
（一）被上訴人主張塗銷登記是否有理由？上訴人有無拒絕及抗
      辯之事由？
（二）如原審94年度訴字第 531號認為上訴人主張撤銷贈與或贈
      與意思表示無效，本件被上訴人請求依據民法第七六七條
      、第一七九條塗銷登記是否有理？
六、得心證之理由：
(１)本件系爭土地所有權移轉登記以及兩造訟爭經過情形歷時甚
    久，爰依據卷附土地登記簿謄本、土地異動索引資料、相關
    判決書等，整理略述如下（因各該訴訟中兩造之地位相反，
    為避免混淆，均以本件兩造之全名代替）：
  (一)系爭36之317地號土地於69年 7月27日，系爭36之372、36之
    73地號土地則於70年7月6日，先後經丙○○當時之管理人黃
    捷發，均以買賣為登記原因，將系爭土地之所有權移轉予甲
    ○○○○○，並辦理所有權移轉登記（36之 371地號於69年
    10月29日辦畢登記，36之372、36之73地號則於70年8月27日
    登記完竣，登記時被上訴人名稱為雲光寺，嗣於77年間更名
    為甲○○○○○）。
  (二)丙○○於84年間訴請甲○○○○○塗銷系爭土地之所有權移
    轉登記，理由有二：其一，丙○○移轉系爭土地時未經所屬
    之中國佛教會台灣省新竹縣支會決議；其二：丙○○當時並
    未召開信徒大會，「丙○○信徒大會會議紀錄」係當時管理
    人黃捷發與被上訴人甲○○○○○通謀虛偽意思表示。經本
    院以84年度訴字第1039號受理後，甲○○○○○抗辯系爭土
    地乃早年地主贈與五峰寺，但五峰寺尚未登記為寺廟，無法
    受贈土地，地主又為稅賦考量，因而信託登記在丙○○名下
    ，嗣後辦妥寺廟登記（當時名為雲光寺，後改為甲○○○○
    ○），丙○○管理人黃捷發乃召開信徒大會，決議以贈與名
    義歸還系爭土地，贈與給當時之雲光寺，移轉登記時則登記
    為買賣。該案經原審調閱相關辦理所有權移轉登記資料暨傳
    訊證人林崇雄後，認為「丙○○信徒大會會議紀錄」並非偽
    造，亦無法證明黃捷發與被上訴人甲○○○○○有通謀虛偽
    意思表示，而移轉系爭土地之處分行為雖未經所屬之中國佛
    教會台灣省新竹縣支會決議，但衡量法律安定性與寺廟財產
    處分安全性之考量，認為該移轉行為為有效，駁回丙○○之
    起訴。
  (三)上訴人丙○○不服，上訴至本院。本院以85年度上字第1118
    號受理後仍認為確有召開信徒大會，且黃捷發與甲○○○○
    ○並未為通謀虛偽意思表示，而處分行為未經所屬之中國佛
    教會台灣省新竹縣支會決議，並未違反監督寺廟條例第 8條
    規定，雖兩造以買賣為原因辦妥所有權登記，但依據民法第
    87條第 2項規定「虛偽意思表示，隱藏他項法律行為者，適
    用關於該項法律行為之規定」，仍認為有效，駁回丙○○之
    上訴。
  (四)丙○○上訴至最高法院，最高法院以「原審謂未經所屬教會
    決議所為處分仍屬有效云云，核與上開規定不符，自屬可議
     」為由，以86年度台上字第2207號廢棄原判決發回更審。
  (五)本院以87年度上更(一)字第 100號判決認為黃捷發將系爭土地
    以買賣為原因移轉登記予甲○○○○○所有，固經丙○○信
    徒大會決議，並經主管機關及新竹縣政府許可，但未經所屬
    之中國佛教會台灣省佛教會或其新竹縣支會決議，該以買賣
    為原因之登記行為即屬無效，判決主文為：「原判決關於駁
    回上訴人（即丙○○）後開第二項之訴部分，及訴訟費用之
    裁判均廢棄。被上訴人（即甲○○○○○）應將坐落新竹縣
    北埔鄉○○段內大坪小段三六之三七一地號，面積０．一九
    三Ｏ公頃、同所三六之三七二地號，面積０．一九八Ｏ公頃
    及同所三六之七三地號，面積０．二Ｏ四五公頃土地所有權
    全部，以買賣為原因之所有權移轉登記塗銷（收件字號民國
    六十九年十月二十八日東字第一０六五三號、七十年八月二
    十五日東字第六五二二號）。其餘上訴駁回。第一、二審及
    發回前第三審訴訟費用由被上訴人負擔。」。
  (六)甲○○○○○，不服上訴至最高法院，惟經最高法院以88年
    度台上字第479號裁定上訴不合法駁回。
  (七)丙○○即持前述確定判決，聲請地政機關就系爭土地以「判
    決回復所有權」為登記原因，辦理所有權移轉登記，並於88
    年5月21日辦畢登記完竣。
  (八)甲○○○○○認監督寺廟條例第 8條有違憲疑義，聲請大法
    官解釋，嗣司法院大法官作成釋字第 573號解釋，明確宣示
    監督寺廟條例第8條規定違憲。
  (九)甲○○○○○依據司法院大法官釋字第 185解釋以及司法院
    大法官審理案件法修正草案第30條第 2項規定，聲請再審，
    嗣經本院93年度再字第23號受理，認為甲○○○○○主張之
    贈與過程為真正，兩造以買賣為原因辦妥所有權登記，依民
    法第87條第 2項規定「虛偽意思表示，隱藏他項法律行為者
    ，適用關於該項法律行為之規定」，仍應認為贈與行為為有
    效，又監督寺廟條例第 8條既已宣告違憲，則丙○○本於民
    法第 767條規定請求甲○○○○○塗銷系爭土地之所有權移
    轉登記，並無理由，判決主文為：「本院八十七年度上更(一)
    字第 100號確定判決關於廢棄第一審判決並命再審原告（即
    甲○○○○○）塗銷所有權移轉登記及命負擔訴訟費用部分
    廢棄，右廢棄部分再審被告（即丙○○）之第二審上訴駁回
    。再審及再審前第二、三審訴訟費用除確定部分外，由再審
    被告（即丙○○）負擔。
  (十)丙○○又提起上訴，但本院以該訴訟標的之價額為不得上訴
    第三審之列，裁定駁回上訴。丙○○雖就該裁定抗告，但最
    高法院以94年度台上字第 187號裁定駁回抗告，上開本院93
    年度再字第23號於93年11月1日確定在案。
  (十一)丙○○雖就本院93年度再字第23號提起再審之訴，但經本院
    93年度再字第86號駁回其所提之再審之訴。
  (十二)丙○○雖又就本院93年度再字第86號提起再審之訴，但仍經
    本院94年度再易字第 133號分別以裁定、判決駁回其所提之
    再審之訴。
  (十三)系爭土地迄本件言詞辯論時，仍登記所有權人為丙○○，登
    記原因為「判決回復所有權」。
(２)承上所述，上訴人丙○○所持以「判決回復所有權」為原因
    、據以登記為系爭土地所有權人之法律上原因（即本院87年
    度上更(一)字第 100號判決主文第一、二項）已因本院93年度
    再字第23號確定判決遭廢棄而不復存在，系爭土地之所有權
    登記應回復為88年 5月21日登記之前之狀態，即被上訴人甲
    ○○○○○為系爭土地之所有權人，況且，與真實情形不合
    之土地登記仍屬於利益之一種，上訴人丙○○仍受登記為系
    爭土地之所有權人，為無法律上之原因而受有登記之利益，
    從而，被上訴人甲○○○○○本於民法第 767條所有權人物
    上請求權、民法第 179條不當得利返還請求權，訴請上訴人
    丙○○塗銷主文第一項所示之移轉登記，於法有據。
(３)上訴人丙○○雖以前揭情詞置辯。關於主張其仍為系爭土地
    所有權人部分，應係對於判決以及法律條文之誤解。關於黃
    捷發是否與被上訴人甲○○○○○為通謀虛偽意思表示，贈
    與系爭土地行為無效等，則迭經前述各該判決認為：依據上
    開各案件調閱之證物、傳訊之證人所為之證詞，足以認定被
    上訴人甲○○○○○所述兩造間之贈與過程為可採，且均於
    判決中敘明「兩造以買賣為原因辦妥所有權登記，依民法第
    87條第 2項規定『虛偽意思表示，隱藏他項法律行為者，適
    用關於該項法律行為之規定』，仍應認為贈與行為為有效」
    ，是上訴人丙○○猶執陳詞，尚無可取。且68年間丙○○信
    徒大會決議過程距今26年之久，衡諸常情，人之記憶不免隨
    時間過去而逐漸模糊，實難期待證人對於26年前之事記憶明
    確，況且，兩造爭訟甚烈，歷時已久，爭訟過程中如發現有
    利於己之證人，當會立即提出聲請傳訊，應不致於待再審之
    訴已經確定後之本件塗銷登記訴訟中才提出，是上訴人丙○
    ○聲請傳訊證人陳石富、陳石欽、馮月娥等，本院亦認為並
    無必要。又上訴人丙○○另訴撤銷贈與、確認贈與無效之訴
    訟，亦經原審及本院駁回其訴。綜上，上訴人抗辯，均不可
    採。
(４)綜上，本件被上訴人本於民法第767條、第179條之規定，為
    前開起訴聲明所示之請求，於法並無不合，應予准許是則原
    審判命被上訴人勝訴，於法並無不合。上訴意旨指摘原判決
    不當，求予廢棄改判，為無理由，應予駁回。
四、據上論結，本件上訴為無理由，依法判決如主文。
中    華    民    國    95    年    8     月    16    日
                    民事第十二庭
                        審判長法  官  張宗權
                              法  官  陳忠行
                              法  官  陳永昌
正本係照原本作成。
如不服本判決，應於收受送達後20日內向本院提出上訴書狀，其
未表明上訴理由者，應於提出上訴後20日內向本院補提理由書狀
（均須按他造當事人之人數附繕本）上訴時應提出委任律師或具
有律師資格之人之委任狀；委任有律師資格者，另應附具律師資
格證書及釋明委任人與受任人有民事訴訟法第466條之一第一項
但書或第二項（詳附註）所定關係之釋明文書影本。
中    華    民    國    95    年    8     月    16    日
                              書記官  劉美垣
附註：
民事訴訟法第四百六十六條之一（第一項、第二項）：
對於第二審判決上訴，上訴人應委任律師為訴訟代理人。但上訴
人或其他法定代理人具有律師資格者，不在此限。
上訴人之配偶、三親等內之血親、二親等內之姻親，或上訴人為
法人、中央或地方機關時，其所屬專任人員具有律師資格並經法
院認為適當者，亦得為第三審訴訟代理人。


司法院資訊處製作；財團法人民間司法改革基金會備份。
